臺灣高雄地方法院民事判決　　　　　　　90年度訴字第2531號
原　　　告　甲○○
訴訟代理人　鍾義律師
被　　　告　乙○○
訴訟代理人　洪錫鵬律師
上列當事人間請求損害賠償事件，經本院於民國96年5 月9 日言
詞辯論終結，判決如下：
    主      文
被告乙○○應給付原告新台幣參拾萬元及自民國八十八年五月二
十日起至清償日止按週年利率百分之五計算之利息。
原告其餘之訴駁回。
訴訟費用由被告乙○○負擔二十分之三，餘由原告負擔。
本判決關於原告勝訴部分得假執行，但被告乙○○如以新台幣參
拾萬元為原告供擔保後得免為假執行。
原告其餘假執行之聲請駁回。
    事實及理由
一、本件原告起訴主張被告乙○○與其妻即被告丁○○○及其子
    女即被告戊○○、己○○、丙○○（後4 人另為審結）等人
    於民國88年5 月19日乃共同具名而以虛構不實之內容如「警
    員甲○○原在小工廠燒鐵桶之工人，搖身一變成為社會一位
    霸道的警察」、「學歷淺薄」、「流氓家庭」、「出自暴力
    流氓家庭的警察幹些漁肉欺壓人民之壞事」、「毫無資格作
    為人民之褓姆」、「可怕警察家庭的兇手」、「警員甲○○
    狂妄囂張，在眾人面前公然稱：媽媽你子是警察，我給你靠
    ，免驚」、「害群之馬矇混在警察之中」、「甲○○警員掛
    一面招牌圍事，且以暴力兇殘手段施暴」、「八十六年四月
    十六日上午，警員甲○○叫其父林進旺等共同預謀」、「甲○○仍善不罷休，繼於同日之下午六時十分，再次教唆其家
    人」、「甲○○把陳情人消滅後，無人與之競爭作生意，得
    意洋洋」、「流氓世家仍撂言，如陳情人再業作生意，即叫
    陳情人全家老少死」、「依靠警察背景作威，專教唆父、母
    、弟、妹躍武揚威」、「欺侮左鄰右舍」、「高雄市○○路
    九十號新都自助餐廳店曾被甲○○警員及家人砸店、毆打、
    事後賠錢了事」、「老邁之外省夫婦亦曾被甲○○警員之母
    林蘇瑞美持剪刀刺傷肚部、砸店」、「為其家人作後盾靠山
    ，使家人敢在鄰里裡欺侮里民，為非作歹」、「掩護其弟林
    啟斌為飆車召集人」等不勝詳載之虛妄事項而誹謗攻訐原告
    ，並以此向原告所屬長官警政署長誣告而要求為原告撤職處
    分，其等所為業已共同侵害原告之榮譽、人格及工作權利，
    且被告乙○○所涉連續誣告之罪並業經判決有罪確定，其等
    自為應其共同侵權行為負連帶損害賠償責任，而原告自81年
    警校畢業考績年年甲等，另獲記功3 次、嘉獎106 次，考續
    優秀，且家人在與被告乙○○一家發生衝突前從無不法前科
    ，與鄰里亦稱和睦，於此遭被告乙○○等誹謗而在得還清白
    前乃遭長官、同事之側目，甚且被告乙○○在原告提出誣告
    自訴後竟再於刑事訴訟程序中提出反訴原告誣告，續以乖勃
    之言詞及不實之事項攻訐原告，原告所受損害自甚鉅大，原
    告憑白受此不實之指控，精神上受有極大的損害，為此爰依
    民法第195 條之規定請求判令被告乙○○應與其他被告丁○○○、戊○○、己○○、丙○○連帶給付精神慰撫金新台幣
    （下同）2,000,000 元及自88年5 月20日起至清償日止按年
    息5%計算之利息，並應在中國時報第1 版報頭下刊登面積14
    ×5 公分，內容為：「茲因道歉人於民國八十八年五月十九
    日及六月一日二次捏造虛偽之事實，意圖使被害人甲○○先
    生受刑事及懲戒處分，向該管公務員誣告，造成甲○○先生
    工作之困擾及名譽受損，道歉人至感歉疚，特此登報對甲○○先生致歉，嗣後絕不再犯。這歉人：乙○○」之道歉啟事
    ，且願供擔保請准宣告假執行。
二、被告乙○○則以本案刑案部分雖已確定，惟該刑事判決並未
    依其聲請調取訴外人何永洛之健保就醫紀錄、後勁派出所受
    理報案紀錄、員警工作紀錄簿等以證明何永洛有被原告家人
    砸店及砸傷頭部情形，亦未將訴外人潘德金、沈秋緞之錄音
    帶及譯文送請鑑定以瞭解其等確有如該錄帶內容之陳述即行
    審結，其疏於調查，不免使事實混沌不明，且原判決認定被
    告向高雄市政府、司法院、法務部寄送陳情書亦係誣告，此
    部分業經最高法院94年台上字第540 號判決認為「固有不當
    」，自難遽憑該失察之刑事判決即認被告乙○○有何侵權行
    為，且各該陳情書之內容與鈞院86年度訴字第3891號、二審
    88年度上字第ll43號刑事判決所認定事實（原告之父林進旺
    、母蘇瑞美、弟林啟弒、妹林燕伶共同傷害、恐嚇被告乙○○及毀損等罪)相 符，而上開涉案人均係原告之父母、弟妹
    ，被告乙○○自有合理懷疑及證據足認原告與此有關，被告
    乙○○自無故意或過失而難認係侵權行為，且人民陳情案件
    依規定受理機關應予保密並不得公開，自不可能侵害原告之
    名譽，而原告亦未因此而遭撤職或任何懲戒處分，自難認原
    告有何名譽、信用或其他人格法益受侵害之情事，縱認被告
    乙○○確有此犯行，惟原告之父母弟妹確有上述傷害、毀損
    、恐嚇犯行而使被告乙○○之身體嚴重受創，自助餐店亦因
    而停業，精神上受極端痛苦，被告乙○○呼天籲地無門，不
    得已才為陳情尋求救濟，原告係基層警察，其請求賠償慰藉
    金2,000,000 元殊嫌過高，另本案發生迄今已年早係陳年往
    事，且陳情書僅有一份並未公開，亦未刊登於新聞媒體，而
    原告並非家喻戶曉之知名公眾人物或富商巨賈，且上開情節
    並非重大，其請求刊登中國時報第1 版之道歉啟事，自與其
    身分不相當而用意在矜誇戰績，辱人求勝，此顯非必要且難
    認係回復名譽之適當處分等語為辯，並聲明求為判決駁回原
    告之訴及假執行之聲請，如受不利之判決，且願供擔保請准
    免為假執行。
三、兩造不爭執之事項：
    被告乙○○前因捏造：「(一)八十六年四月十六日之衝突，係
    甲○○教唆其家人毆打乙○○及其家人；(二)八十七年十月間
    ，位於高雄市○○路九十號新都自助餐店被砸，係甲○○與
    家人所為；(三)位於高雄市○○路九二號早餐店被砸，老闆被
    人毆打，係甲○○教唆其家人所為；(四)甲○○教唆其弟林啟
    斌毆打住於高雄市○○路一００號之居民林登順；(五)甲○○
    於前開第(一)及第(四)事件發生時，在公眾面前稱自己是警察，
    要給家人當靠山」等事實而向高雄市政府、高雄市政府警察
    局、內政部、內政部警政署、法務部及司法院等機關申告要
    求對原任職於內政部警政署保安警察隊第五總隊第二中隊之
    原告予以撤職處分，且復於88年6 月1 日再虛構「甲○○於
    八十八年五月卅日，指使其弟林啟斌毀損其住家鐵門」之事
    實具狀向高雄市政府警察局督察室檢舉等情而經台灣高等法
    院高雄分院認定構成連續誣告罪而判處有期徒刑1 年嗣經確
    定，而加重燬謗罪部分則判決無罪確定。
四、本院就兩造必要爭點所為之判斷：
  (一)、被告乙○○所為是否已構成誣告之侵權行為？
      原告主張被告乙○○前因不滿其妻丁○○○遭伊母林蘇瑞
      美潑水並互毆成傷所生之糾紛，因知悉伊為任職於內政部
      警政署保安警察隊第五總隊第二中隊之警員，乃基於使伊
      受刑事及懲戒處分之犯意而請託不知情之代書楊進財以被
      告乙○○、丁○○○、戊○○、己○○、丙○○等5 人名
      義書立陳情書乙紙而捏造上情，並由訴外人楊進財影印5
      分交予被告乙○○而分別郵寄予高雄市政府、高雄市政府
      警察局、內政部、內政部警政署、法務部及司法院等為申
      告，並要求該管公務員對伊予以撤職處分，復於88年6 月
      1 日再以自己名義虛構前開不實事實具狀向高雄市政府警
      察局督察室檢舉而意圖使伊受刑事處分乙情，此經原告提
      出本院88年度自字第694 號刑事判決、台灣高等法院高雄
      分院90年度上訴字第1469號刑事判決、最高法院94年度台
      上字第540 號刑事判決等件為證，而被告乙○○固仍否認
      上情，惟上開事實迭經刑事歷審認定如下：
    (1)、被告乙○○與原告之家人於86年4 月16日上午10時許及
        下午6 時15分許在高雄市○○路98號前發生衝突之事件
        ，係因原告之母林蘇瑞美以水噴灑到被告乙○○之女戊○○所引起而純屬突發事件，此自不可能由原告教唆所
        為，而被告乙○○、丁○○○、己○○於該事件發生後
        ，亦僅指訴原告之父、母及其弟等人傷害及毀損，其等
        人因而被判處罪刑確定在案，而被告乙○○及其妻、女
        等人均係於事件衝突時在場，自必知該衝突係屬突發事
        件而如何能謂係出於原告之教唆，此虛構事實甚明；
    (2)、位於同路90號之自助餐店係訴外人沈秋緞所經營，據訴
        外人沈秋緞於刑事原審證稱：伊經營之自助餐店，曾於
        87年10月間遭6 名年輕男子拿球棒砸店，當時原告或其
        家人並未在現場，伊與原告係一般鄰居關係，沒有爭吵
        任何仇恨，伊店被砸之事並未曾懷疑係原告所為等語，
        而其於88年5 月27日接受保安警察隊第五總隊訪談時亦
        為相同之陳述，且在於高院調查時亦證稱：伊未曾與林
        陳淑禎（乙○○之女）談及伊店被砸之事，但是大家都
        知道等語，是被告乙○○辯稱訴外人沈秋緞之自助餐店
        被砸係知自林陳淑禎並非虛構，及林陳淑禎所證「他（
        指沈秋緞）當面有向我訴苦（店被砸）」云云均非真實
        ，且訴外人沈秋緞並未懷疑其自助餐店被砸係原告所為
        ，被告乙○○任意指摘為出於原告之教唆顯然係捏造事
        實無疑；
    (3)、位於同路92號之早餐店係訴外人何永洛所經營，訴外人
        何永洛於刑事原審證稱：「伊所經營之早餐店，沒有被
        砸過，伊亦未曾被打過，伊曾與甲○○之父為了早餐的
        價格爭吵，但經旁人勸開即作罷，未發生打架情事」等
        語，其於88年5 月27日接受保安警察隊第五總隊訪談時
        亦陳明「根本沒有這回事，我未曾被人打過，頭部、肚
        （腹）部皆完整，未受任何傷痕，早餐也沒有被砸毀」
        等語，且其於高院調查時仍證稱「伊沒有被人家打過，
        我沒有頭部受傷就醫過，只有腹部膽結石開刀，是十五
        年前的事」等語，是被告乙○○之陳情書所載訴外人何
        永洛之早餐店被砸及被打傷係原告教唆其家人所為顯屬
        無據，被告乙○○之女林陳淑禎所證「何永洛之妻曾打
        電話給其夫林登順，說被甲○○的人打，伊即告知伊父
        」云云自非真實，被告乙○○所辯訴外人何永洛被打傷
        及被毀損之事係其女林陳淑禎所告知云云尚難採信。至
        被告乙○○提出「何太太打電話給林登順之電話錄音譯
        文」，係屬審判外之陳述，且其內容與何永洛之證言不
        符，自不能採為認定事實之依據；
    (4)、被告乙○○於陳情書指稱：「住高雄市○○路一００號
        之林登順（即被告乙○○之女婿），因鐵門被甲○○之
        胞弟以機車廢鐵壓成彎曲，林登順起整修時，為林啟斌
        追打，林啟斌係受自訴人之教唆」云云，惟訴外人林登
        順於刑事原審乃證稱：「甲○○當時在他家裡面」等語
        ，與其妻林陳淑禎於保安警察隊第五總隊訪談時所稱「
        甲○○在他母親通知時有到現場」之說詞不符，是原告
        在場之說已非無疑，且其弟林啟斌之與訴外人林登順發
        生衝突係屬突發事件，豈能謂係受原告之教唆；
    (5)、原告自86年4 月14日20時起至同月16日20時止係在其任
        職之中隊部械彈室擔任值班勤務而無臨時請假離開等情
        ，已據當時與原告共同值勤及與之交接班的員警陳人華
        、黃方淵於刑事原審證實，並有勤務分配表及工作紀錄
        簿附卷可佐，而經高院調閱該工作紀錄簿原本亦核與其
        卷附之影本相符，且該工作紀錄簿係每日值日員警填載
        呈副中隊長及主管核閱，豈有任由原告造假之可能，而
        內政部警政署將被告乙○○之陳情書發交保安警察第五
        總隊查報，經該總隊督訓組調查結果亦確認原告於斯時
        擔任中隊部械彈室值班勤務，有調查報告表在卷足憑，
        原告既係上開時日始行交班，如何能於當日上午10時許
        及下午6 時許在其父母與被告乙○○等人發生衝突時在
        場當眾揚言要給家人當靠山之理；
    (6)、為被告乙○○書寫陳情書之訴外人楊進財於刑事庭審理
        中乃證稱「內容都是照他（指乙○○）告訴我寫的，同
        一內容分別寄給司法院、內政部警政署、法務部、高雄
        市政府警察局，都是我寫好信封後，他自己拿去寄的」
        等語，而被告乙○○雖供稱有拿林進旺他們殺人未遂起
        訴書及判決書予楊進財看云云，惟本院86年度訴字第38
        91號及高院88年度上訴字第1143號被告林進旺等殺人未
        遂等之刑事判決中並未及林進旺等之犯行係出於原告
        之教唆，亦未記載原告揚言要給其家人當靠山之情，如
        非被告乙○○之告知，證人楊進財自無將之列載於陳情
        書上之可能，是該陳情書之內容均係出自被告乙○○之
        述甚明。
    (8)、被告乙○○另於88年6 月1 日書具陳情書郵寄高雄市政
        府警察局，內容記載原告與其父於同年5 月30日晚上11
        時許指使其弟持鐵器撞毀其鐵門，請併前案調查等情，
        惟被告乙○○家之鐵門是否有被人撞毀，並無任何證據
        可佐，即令其家鐵門為原告之弟持鐵器撞毀，因其兩家
        常因細故磨擦，豈能任意指係身為保安警察之原告所教
        唆，被告乙○○在無任何可合理懷疑之事證即謂其家鐵
        門之被撞毀係原告教唆其弟所為，難謂無虛構事實誣告
        之故意；
      因認該案事證明確而判認被告乙○○確有連續誣造之犯行
      而判刑確定，而觀上開事實之認定均與其所引卷內證據資
      料相符，且於形式上觀察亦無違於經驗、論理法則，則以
      被告乙○○為爭執糾紛者均為原告之家人而非其本人，而
      其所指述之被害人亦均否認有涉及於原告，其在無任何可
      合理懷疑之事證下即均歸責指控上開事項均係原告教唆或
      其在場嗆言，並以之書具陳情函件分別郵寄予該管機關內
      政部、內政部警政署、高雄市政府警察局督察室等意圖使
      之受刑事或懲戒處分者，此自屬虛構事實而誣告原告無疑
      ，所辯其所言均為屬實而無侵權行為云云自為無據。
  (二)、按「民法上名譽權之侵害非即與刑法之誹謗罪相同，名譽
      有無受損害，應以社會上對個人評價是否貶損作為判斷之
      依據，苟其行為足以使他人在社會上之評價受到貶損，不
      論其為故意或過失，均可構成侵權行為，其行為不以廣佈
      於社會為必要，僅使第三人知悉其事，亦足當之」，最高
      法院90年台上字第646 號著有判例。本件被告乙○○乃以
      上開虛構之事實向該管機關內政部、內政部警政署、高雄
      市政府警察局督察室等為誣告行為，並亦以之郵寄予高雄
      市政府、法務部及司法院等機關而為申告已如上述，是上
      開各機關就被告乙○○所為之前開陳情申告於有保密之必
      要時固應予保密而不公開，惟其既已散佈予各相關機關而
      應已為受理人員拆封知悉，且該管機關並已因此而為調查
      ，此諸不實事實雖未廣佈於社會，惟此亦已為第三人所知
      悉，而此諸指控既已為原告任職之機關及所屬上級機關知
      悉，其在該機關中所得之品德、聲望或信譽等評價，客觀
      上自不得謂全無貶損之可能，被告乙○○所辯各該陳情書
      因未公開而無從侵害原告之名譽等人格法益云云尚無可採
      ，原告主張被告乙○○所為上開誣告行為業致其名譽受有
      貶損等語應堪信為真實，從而原告依侵權行為損害賠償請
      求權主張被告乙○○應負侵權行為責任者，依法洵屬正當
      ，自應予以准許。
  (三)、末按「不法侵害他人之身體、健康、名譽、自由、信用、
      隱私、貞操，或不法侵害其他人格法益而情節重大者，被
      害人雖非財產上之損害，亦得請求賠償相當之金額，其名
      譽被侵害者，並得請求回復名譽之適當處分，民法第195
      條第1 項定有明文，而「名譽被侵害者，關於非財產上之
      損害，加害人雖亦負賠償責任，但以相當之金額為限，民
      法第一百九十五條第一項定有明文，所謂相當，自應以實
      際加害情形與其名譽影響是否重大，及被害者之身分地位
      與加害人經濟狀況等關係定之」，最高法院47年台上字第
      1221號亦著有判例。本件原告乃因被告乙○○所為之上開
      故意誣告行為而致其名譽在該服務機關中受有貶損，且並
      因此須接受調查，其於精神上應受有相當之痛苦可堪認定
      ，而原告係台灣警察專科學校畢業，其於提起本件訴訟之
      時每月領薪約4 萬餘元，而被告乙○○於斯時有土地、房
      屋各1 筆，此有畢業證書、薪資明細表、財政部財稅資料
      中心調件明細表等件在卷可稽，爰審酌原告教育程度及兩
      造經濟狀況、社會地位、原告所受損害程度等一切情狀，
      認以原告請求之慰撫金2,000,000 元尚屬過高，應以300,
      000 元較為相當。至原告雖請求被告乙○○應於中國時報
      之第1版為如聲明所示之道歉登報，惟名譽被侵害者依民
      法第195 條第1 項後段固得請求為回復名譽之適當處分，
      然所謂適當之處分，係指該處分在客觀上足以回復被害人
      之名譽且屬必要者而言（最高法院86年度台上字第3706
      號裁判意旨參照），而本件誣告事件自88年間起迄今已逾
      8 年，且被告乙○○所為之對象亦僅係上開數個公務機關
      而非社會大眾，知悉者原僅有各該承辦人員而無其它，如
      以之刊登於全國版面，除重新喚起相關之社會人士記憶外
      ，此反足使原告被誣情節廣為人知，而被告乙○○之上開
      行為業經刑事庭判決有罪確定，並經各法院公告在案，且
      各該法院亦已將刑事判決書寄送予原告，原告即得以出示
      該判決書予其相關機關而足回復其名譽，該登報道歉之處
      分請求在客觀上並無足以回復被害人原告之名譽而尚無必
      要，原告此部分之請求尚為無據。從而本件原告依民法第
      195 條之規定請求被告乙○○應給付300,000 元及自損害
      發生之翌日即88年5 月20日起至清償日止按年息5%計算之
      遲延利息為有理由，自應予以准許，其逾此部分範圍外之
      請求即屬無據，自應予以駁回。
五、本件主文第1 項係所命給付之金額未逾500,000 元之判決，
    依民事訴訟法第389 條第1 項第5 款之規定，自應依職權宣
    告假執行，並依被告乙○○請准免為假執行宣告之陳明，酌
    定相當之擔保金額准許之，至原告敗訴部分，其假執行之聲
    請即失所依附，應予駁回。
六、本件為判決基礎之法律關係已臻明確，兩造其餘之攻擊防禦
    方法核與判決結果不生影響，毋庸一一論列，併此敘明。
七、據上論結，本件原告之訴為一部有理由，一無理由，爰依民
    事訴訟法第79條、第389 條第1 項第5 款、第392 條，判決
    如主文。
中　　華　　民　　國　　96　　年　　6 　　月　　13　　日
                       民事第四庭 法　官　黃宏欽
正本係照原本作成。
如不服本判決，應於送達後20日內，向本院提出上訴狀並表明上
訴理由，如於本判決送達前提起上訴者，應於判決送達後10日內
補提上訴理由書（須附繕本）。
中　　華　　民　　國　　96　　年　　6 　　月　　13　　日
                                  書記官　余幼芳
